【裁判字號】    95,簡上,332
【裁判日期】    950630
【裁判案由】    詐欺等
【裁判全文】
臺灣高雄地方法院刑事判決             95年度簡上字第332號
 上  訴  人  臺灣高雄地方法院檢察署檢察官
 被      告  丙○○
             丁○○
上列上訴人因被告詐欺等案件，不服本院高雄簡易庭於民國95年
2 月21日所為94年度簡字第7597號刑事簡易判決（聲請簡易判決
處刑案號：臺灣高雄地方法院檢察署94年度偵字第24233 號，暨
臺灣台中地方法院檢察署94年度偵字第16333 號、臺灣高雄地方
法院檢察署95年度偵字第7557號、95年度偵字第7556號移送併案
審理），提起上訴，本院管轄之第二審合議庭判決如下：
      主  文
原審判決丁○○部分撤銷。
丁○○幫助連續意圖為自己不法之所有，以詐術將本人之物交付
，處有期徒刑伍月，如易科罰金，以參佰元（即新臺幣玖佰元）
折算壹日。
其他上訴駁回。
    事  實
一、丙○○前於民國91年間因詐欺案件，經臺灣高雄地方法院以
    91年度易字第3870號判決判處有期徒刑4 月，並於93年6 月
    24日因徒刑執行完畢出監。詎其可預見將金融帳戶提供他人
    使用將幫助他人實施詐欺犯罪，仍基於縱有人以其金融帳戶
    實施詐欺犯罪亦不違背其本意之幫助故意，於94年4 月間某
    日，在不詳處所，將其於93年9 月16日在中華郵政股份有限
    公司林園三庄郵局（以下簡稱林園三庄郵局）申請設立，局
    號0000000 號，帳號0000000 號帳戶之存摺、金融卡及提款
    密碼交予姓名年籍不詳之成年人使用。該姓名年籍不詳之成
    年人於取得上開帳戶後，即與不詳姓名年籍之詐欺集團成員
    ，共同基於意圖為自己不法所有之概括犯意聯絡，由該姓名
    年籍不詳之詐欺集團成員，連續：(1)於94年4 月15日上午11
    時20分許，撥打電話予乙○○，以「游進浩主任」之名義，
    向乙○○佯稱因其子女參加手機抽獎活動，中獎未前往領獎
    ，要求乙○○匯款至丙○○所設立之上開郵局帳戶內，作為
    領取獎金之擔保，致乙○○陷於錯誤，於94年4 月18日下午
    4 時7 分許匯款新臺幣（下同）十一萬元至上開帳戶內；(2)
    於94年4 月13日下午，撥打電話予甲○○，向甲○○佯稱其
    抽中高雄市愛河摸彩活動二獎獎金一百萬元，然需先匯款繳
    納保證金七萬元至上開帳戶內等語，致甲○○陷於錯誤，於
    94年4 月14日上午11時54分許匯款七萬元至上開丙○○帳戶
    內。嗣因乙○○、甲○○察覺有異，始知受騙，經報警循線
    查悉上情。
二、丁○○可預見將金融帳戶提供他人使用將幫助他人實施詐欺
    犯罪，仍基於縱有人以其金融帳戶實施詐欺犯罪亦不違背其
    本意之幫助故意，於94年4 月間某日，依來來就業快訊刊登
    之出租帳戶訊息，撥打該廣告上所載電話與姓名年籍不詳之
    成年男子聯繫，約定以每本郵局帳戶六千元之代價，將郵局
    帳戶存摺出售予該姓名年籍不詳之成年人。丁○○於同日先
    基於意圖為自己不法所有之犯意，以其工作薪資入帳須使用
    帳戶為由，向其胞兄戊○○借得戊○○設立於中華郵政股份
    有限公司岡山五甲尾郵局（以下簡稱五甲尾郵局），局號00
    00000 號，帳號0000000 號帳戶之存摺及提款卡、印章後，
    即以易持有為所有之意思，將上開帳戶存摺、提款卡、印章
    佔為已有（丁○○所涉親屬間侵占罪部分，未據戊○○提出
    告訴），並於同日在高雄縣岡山鎮岡山郵局前，將其所取得
    之上開戊○○帳戶存摺、提款卡、印章及其設立於中華郵政
    股份有限公司鳳山阿蓮郵局（以下簡稱阿蓮郵局），局號00
    00000 號，帳號0000000 號帳戶之存摺、提款卡、密碼，各
    以六千元之代價出售予上開姓名年籍不詳之成年人。該姓名
    年籍不詳之成年人於取得上開帳戶後，即與不詳姓名年籍之
    詐欺集團成員，共同基於意圖為自己不法所有之概括犯意聯
    絡，由該姓名年籍不詳之詐欺集團成員，以「游進浩主任」
    之名義，撥打電話予乙○○，向乙○○佯稱因其子女參加手
    機抽獎活動，中獎未前往領獎，要求乙○○匯款至丙○○所
    設立之上開郵局帳戶內，作為領取獎金之擔保，致乙○○陷
    於錯誤，依其指示，連續於94年4 月22日上午10時29分許、
    94年4 月26日下午2 時31分許，分別匯款六十四萬、七十萬
    元入上開丁○○、戊○○之帳戶內。嗣經乙○○察覺有異，
    經報警循線查悉上情。
二、案經乙○○訴由台南縣政府警察局善化分局移送臺灣臺南地
    方法院檢察署呈請臺灣高等法院檢察署檢察長令轉臺灣高雄
    地方法院檢察署檢察官偵查而聲請簡易判決處刑，暨甲○○
    訴由臺中市警察局第五分局報告臺灣臺中地方法院檢察署檢
    察官移送併案審理。
    理  由
壹  證據能力部分：
一、本案卷附中華郵政股份有限公司鳳山郵局94年4 月16日鳳營
    字第0940100854號、94年6 月14日鳳營字第0940100827號、
    94年11月21日鳳營字第0940101820號函附開戶基本資料及帳
    戶往來交易明細各1 份、郵政匯款執據4 份（見台南縣警察
    局善化分局偵查卷第42頁、第48頁、第33頁、第35頁、第36
    頁、台灣台中地方法院檢察署94偵字16333 號卷第22頁、94
    偵字24233 號卷第12頁）均係從事業務之人於業務上及通常
    業務過程中所須製作之紀錄文書，依刑事訴訟法第159 條之
    4 第2 款規定，得為證據。
二、被害人乙○○、甲○○於警詢所為陳述（見台南縣警察局善
    化分局偵查卷第29頁、臺灣臺中地方法院檢察署94偵字1633
    3 號卷第19頁）係被告以外之人於審判外之陳述，當事人於
    本院調查證據時，明知該審判外陳述，除法律有規定者外，
    不得作為證據，而未於言詞辯論終結前聲明異議，依刑事訴
    訟法第159 條之5 第2 項規定，視為當事人有同條第1 項規
    定之同意，得為證據。
貳  實體部分：
一、前揭事實訊據被告丙○○於警詢中固坦承林園三庄郵局局號
    0000000 號，帳號0000000 號帳戶係伊所設立，惟辯稱：上
    開帳戶存摺、提款卡於94年4 月間在家中遭竊云云；被告丁○○固坦承伊向胞兄戊○○借得戊○○設立於五甲尾郵局局
    號0000000 號，帳號0000000 號帳戶之存摺及提款卡、印章
    後，將上開帳戶存摺、提款卡、印章與其個人其設立於阿蓮
    郵局局號0000000 號，帳號0000000 號帳戶之存摺、提款卡
    、密碼，各以六千元之代價出售予姓名年籍不詳之成年人，
    惟辯稱：伊因經濟窘困始依廣告出租帳戶，伊不知會遭詐欺
    集團做為詐騙之用云云。經查：
  (一)被告丙○○於93年9 月16日在林園三庄郵局、被告丁○○於
    93年10月20日在阿蓮郵局設立上開帳戶，及被告丁○○以工
    作薪資入帳為由，自其胞兄戊○○取得戊○○設立於五甲尾
    郵局之上開帳戶存摺、提款卡、印章之事實，有中華郵政股
    份有限公司鳳山郵局94年4 月16日鳳營字第0940100854號、
    94年6 月14日鳳營字第0940100827號、94年11月21日鳳營字
    第0940101820號函附開戶基本資料各1 份在卷可稽（見台南
    縣警察局善化分局偵查卷第42頁、第48頁、94偵字24233 號
    卷第12頁），復據證人戊○○於偵查中證稱：被告丁○○於
    94年4 月間以工作薪資需有匯款帳號為由，向伊借帳戶使用
    ，伊將設立於五甲尾郵局之帳戶存摺、印章、提款卡交予丁○○等語至明（見94偵字24233 號卷第17頁）。而被害人乙○○於於94年4 月15日上午11時20分許，因接獲自稱游進浩
    主任之男子電話，向其佯稱其子女參加手機抽獎活動，中獎
    未前往領獎，須匯入保證金後始得領獎，而陷於錯誤，分別
    於94年4 月18日下午4 時7 分許匯款十一萬元入丙○○所設
    立之上開帳戶內、於94年4 月22日上午10時29分許匯款六十
    四萬元入丁○○之上開帳戶內、於94年4 月26日下午2 時31
    分許，匯款七十萬元入戊○○設立於五甲尾郵局局號000000
    0 號，帳號0000000 號帳戶內；被害人甲○○於94年4 月13
    日下午因接獲不詳姓名年籍之人去電佯稱其抽中高雄市愛河
    摸彩活動二獎獎金一百萬元，然需先匯款繳納保證金始得領
    獎，而陷於錯誤，於94年4 月14日上午11時54分許匯款七萬
    元入丙○○所設立之上開帳戶內之事實，業據被害人乙○○
    、甲○○於警詢中指述綦詳（見台南縣警察局善化分局偵查
    卷第29頁、臺灣臺中地方法院檢察署94偵字16333 號卷第19
    頁），並有郵政國內匯款執據4 紙、及中華郵政股份有限公
    司鳳山郵局94年6 月16日鳳營字第0940100854號函、94年6
    月14日鳳營字第0940100827號函附交易明細表各1 份足憑（
    以上見台南縣警察局善化分局偵查卷第33頁、第35頁、第36
    頁、第43頁、第50頁、臺灣台中地方法院檢察署94偵字1633
    3 號卷第22頁），應認真實。
  (二)被告丙○○雖辯稱其所設立之上開郵局帳戶存摺、提款卡已
    於94年4 月間遭竊云云，然其於94年4 月間並未向郵局辦理
    掛失止付，顯違社會常情，有中華郵政股份有限公司鳳山郵
    局94年6 月16日鳳營字第0940100854號函附之客戶存簿資料
    、郵政存簿儲金立帳申請書、印鑑卡各1 份在卷可憑（見台
    南縣警察局善化分局偵查卷第43頁、第44頁），足見被告丙○○所辯並不足採。再佐以被告丙○○前於91年間甫因出租
    郵局帳戶供犯罪集團成員使用，經本院以91年度易字第387
    號判決判處有期徒刑4 月確定，有卷附臺灣高雄地方法院91
    年度易字第387 號判決在卷可稽（見94偵字24233 號卷第15
    頁），益徵被告丙○○明知將自己帳戶交予他人所用，確有
    遭詐欺集團成員用以犯罪之可能，卻仍將其所有上開帳戶交
    付予詐欺集團所屬姓名年籍不詳之人，其具有幫助詐欺之故
    意，已甚顯明。次按金融帳戶為個人理財之工具，申請開設
    金融帳戶並無任何特殊之限制，一般民眾皆能自由申請開戶
    ，並得同時在不同金融機構申請多數存款帳戶使用，乃眾所
    週知之事實，依一般人之社會生活經驗，倘係合法收入，本
    可自行向金融行庫開戶使用，而無向他人購買帳戶之必要，
    況近來詐欺集團利用人頭帳戶施行詐騙之情事，業經報章新
    聞大舉報導，故苟有陌生人不以自己名義申請開戶，而向不
    特定人蒐集、收購他人之金融機構帳戶使用，衡情應能懷疑
    收購帳戶之人目的在於作為犯罪之行為，被告丁○○係依雜
    誌刊登之廣告，出租帳戶供不詳姓名年籍之人使用，業據被
    告丁○○於警詢、偵查中供述至明，是被告丁○○既輕易出
    售郵局帳戶予該姓名年籍不詳之人使用，並收受報酬，顯見
    其早已預見所出售之帳戶將供他人作為財產犯罪之用，而不
    違反其本意，自有幫助詐欺之不確定故意甚明，故被告丁○○辯稱：伊不知帳戶將遭人用以犯罪云云，洵非可採。
  (三)聲請簡易判決處刑意旨認被告丙○○於94年4 月間提供其所
    設立林園三庄郵局局號0000000 號，帳號0000000 號帳戶之
    存摺、提款卡供詐欺集團成員使用，被害人乙○○並依詐欺
    集團成員之指示將款項匯入被告丙○○之上開帳戶內之幫助
    詐欺犯行，經原審併案審理後，認被告丙○○所提供之上開
    帳戶，於同時間（即94年4 月間）亦遭詐欺集團成員使用，
    使被害人甲○○依詐欺集團成員指示匯款入上開帳戶中，上
    開被告丙○○所提供之帳戶遭詐欺集團成員連續用以詐騙被
    害人，係屬同一事實，是就被告丙○○提供上開帳戶幫助詐
    欺集團成員施行詐術取款之犯行，雖未據公訴人提起公訴，
    惟該部分既與前開公訴人聲請簡易判決處刑部分，係同一案
    件，本院自得併予審理，附此敘明。
  (四)綜上所述，被告丙○○、丁○○確有出租帳戶供不詳姓名年
    籍之詐欺集團成員使用之事實，本件事證已臻明確，被告之
    犯行應堪認定。
二、查不詳姓名年籍之人以上開詐術向被害人乙○○、甲○○施
    騙，致被害人乙○○、甲○○陷於錯誤，分別匯款入被告丙○○、丁○○所提供之上開帳戶內，所為係犯刑法第339 條
    第1 項之詐欺取財罪。被告丙○○、丁○○單純提供帳戶予
    該詐欺集團成員使用之行為，並不等同於向被害人施以欺罔
    之詐術行為，且亦無證據證明被告二人有參與詐欺取財犯行
    之構成要件行為，其二人所為僅對於該集團遂行詐欺取財犯
    行資以助力，是核被告丙○○、丁○○所為，係犯刑法第33
    9 條第1 項之詐欺取財罪之幫助犯，依刑法第30條第2 項規
    定，按正犯之刑減輕之。又被告丙○○前於91年間因詐欺案
    件，經本院以91年度易字第3870號判決判處有期徒刑4 月，
    並於93年6 月24日因徒刑執行完畢出監，有臺灣高等法院被
    告前案紀錄表1 份在卷可按，其受有期徒刑之執行完畢，5
    年以內再犯本件有期徒刑以上之罪，為累犯，應依刑法第47
    條規定加重其刑，並依法先加後減之。至於被告丙○○、丁○○所交付之上開帳戶存摺、提款卡，雖係供犯罪所用之物
    ，然既已交付該犯罪集團人員使用，顯已移轉其所有權予前
    揭集團人員，而非被告所有，且均非違禁物，亦無證據足資
    證明係屬應沒收之物，又因幫助犯不適用責任共同之原則，
    對正犯所有供犯罪所用或因犯罪所得之物，勿庸併為沒收之
    宣告，有最高法院88年台上字第6234號判決足資參照，爰不
    另為沒收之宣告，併予敘明。
三、原審應撤銷改判部分：
  (一)原審認本案事證明確，予以論罪科刑，固非無見。惟按五親
    等內血親犯侵占罪者，需告訴乃論，刑法第338 條、第324
    條定有明文，又告訴乃論之罪未經被害人提出告訴或已逾告
    訴期間，法院應諭知不受理判決，刑事訴訟法第303 條第3
    款亦有明定。本件被告丁○○與被害人戊○○間有二親等血
    親之兄弟關係，有卷附全戶戶籍資料查詢結果2 份足憑（見
    95易字322 號卷第9 頁、第11頁），而被害人戊○○並未就
    被告丁○○之上開侵占犯行提出告訴，亦經本院查核警卷、
    偵查卷證屬實，本應依刑事訴訟法第303 條第3 項諭知不受
    理之判決，然被告丁○○所涉上開侵占犯行與前揭幫助詐欺
    取財罪間，有方法、結果之牽連關係，係屬裁判上之一罪，
    法院自應就起訴書所載全部犯罪事實合一審判，雖被告丁○○所涉上開親屬間侵占罪犯行未據被害人即其胞兄戊○○提
    出告訴，則此侵占罪不受理部分，亦應於本案中予以敘明理
    由，並為不另為不受理之諭知。檢察官上訴意旨以：被告丁○○意圖為自己不法之所有，以工作薪資需用帳戶匯款為由
    ，向其胞兄戊○○借取戊○○設立於五甲尾郵局局號000000
    0 號，帳號0000000 號帳戶之存摺及提款卡、印章後，即以
    易持有為所有之意思，將上開帳戶存摺、提款卡、印章佔為
    已有，並將上開帳戶存摺、提款卡、印章以六千元之代價出
    租供不詳姓名年籍之成年人使用，因認被告丁○○另涉侵占
    犯行，且該犯行與被告丁○○幫助詐欺罪犯行間，係一行為
    觸犯數罪名，為想像競合犯，雖未據告訴，亦應併予審理云
    云，雖無理由，惟原判決既有上開可議之處，自應由本院將
    原判決撤銷，另為適法之判決。
  (二)本院審酌被告丁○○雖於警詢及本院審理中坦承犯行，然於
    偵查中否認有何提供帳戶供詐欺集團成員使用之主觀犯意，
    犯後態度不佳，且被害人因此受害之金額高達一百三十四萬
    元，迄今仍未與被害人和解，其行為本不宜輕宥，惟念及其
    涉犯本件幫助詐欺取財罪之前並無其他犯罪前科，其因失業
    ，經濟困窘，為求取現金維生，始一時失慮，致罹刑典等一
    切情狀，量處如主文所示之刑，並諭知易科罰金之折算標準
    ，以資懲儆。
四、上訴無理由部分：
  (一)上訴暨聲請併案意旨另以（即臺灣高雄地方法院檢察署95年
    度偵字第7557號、95年度偵字第7556號）：被告丙○○明知
    其向遠傳電信股份有限公司（以下簡稱遠傳電信公司）申辦
    之行動電話號碼，係電信業者供其個人通訊專用，不得租借
    予他人使用，以免成為詐騙工具，且能預見其提供行動電話
    晶片卡予不相識之人使用，可能幫助不詳姓名年籍之犯罪集
    團成員用以作為電話詐騙之工具，竟仍基於幫助之犯意，將
    其向遠傳電信公司申辦之門號0000000000號行動電話晶片卡
    ，以不詳代價，交予姓名年籍不詳之人，並由該姓名年籍不
    詳之人將之交由廖瑞賢（另案提起公訴）持上開電話晶片卡
    ，以撥打電話、發送簡訊等方式，自94年6 月間起，向施盈
    甄等人恐嚇取財、詐欺取財，使施盈甄等人或陷於錯誤、或
    心生畏懼，而分別匯款五千元、八千元不等之金額入廖瑞賢
    所收購之人頭帳戶內，因認被告丙○○涉犯刑法第339 條第
    1 項詐欺取財罪之幫助犯，且與本案前揭犯行有連續犯之裁
    判上一罪關係，爰移送聲請併案審理等語。然查：移送併辦
    意旨並未指明被告究係於何時交付上開電話晶片卡予詐欺集
    團成員，而依卷附門號0000000000號電話之申裝基本資料表
    記載，上開電話之申裝日期為93年11月6 日至95年2 月17日
    （見94偵字26086 號卷第10頁背面），期間長達1 年5 月，
    再經本院遍查併案卷證，與上開電話門號相關之通聯譯文均
    為一般日常生活對話，而無僅涉及施用詐術或指示被害人匯
    款之對話內容（見高雄市政府警察局刑警大隊偵查卷第79頁
    背面至89頁背面），是詐欺集團成員究係以上開電話門號晶
    片向何被害人、施用何詐術，並無證據以資佐據，移送併辦
    意旨既未能舉證證明實施詐欺罪之正犯犯行，本院自無從判
    斷被告丙○○交付上開電話晶片卡之行為究有無幫助犯罪之
    情事存在，亦無從認定被告交付上開電話晶片卡供不詳姓名
    年籍之人使用之行為，與本案被告丙○○前揭幫助詐欺犯行
    間有何連續犯之裁判上一罪關係，而非屬本院得併予審理之
    範圍，應退由檢察官另為適法之處理。故上訴意旨認被告丙○○所為前開併案部分犯行與被告丙○○涉犯幫助詐欺有罪
    部分，有連續犯之裁判上一罪關係，為起訴效力所及云云，
    為無理由，洵非可採。
  (二)上訴意旨又以：被告丙○○幫助連續詐欺，且屬累犯，被害
    人受詐騙金額甚鉅，被告丁○○犯後態度不佳，無視被害人
    遭受重大損失，迄今未與被害人和解，原審僅分別量處有期
    徒刑5 月，量刑顯然過輕為由提起上訴云云。惟按法官於有
    罪判決中，究應如何量處罪刑，自得依據個案情節，參諸刑
    法第57條所定各款犯罪情狀之規定，於該法定刑度範圍內，
    基於合義務性之裁量，量處被告罪刑，而量刑之裁量權，乃
    憲法所保障法官獨立審判之核心，法院行使此項裁量權，亦
    非得以任意或自由為之，仍應受一般法律原理原則之拘束，
    即仍須符合法律授權之目的、法律秩序之理念、國民法律感
    情及一般合法有效之慣例等規範，尤其應遵守比例原則及平
    等原則之意旨，否則即可能構成裁量濫用之違法，有最高法
    院86年台上字第7655號判決要旨足資參照。亦即如非有裁量
    逾越或裁量濫用之明顯違法情事，自不得擅加指摘其違法或
    不當，即使上級審對下級審裁量權之審查，亦應同此標準，
    此不僅在保障法官不受任何制度外之不當干涉，更保障法官
    不受制度內的異質干涉，此方符憲法第80條所宣示獨立審判
    之真義。本件原審既已審酌被告丙○○、丁○○前有幫助詐
    欺前科，及其犯後態度、被害人遭詐騙之金額等情狀予以量
    刑，並未有何裁量濫用違法之處，故前開上訴意旨亦為無理
    由，殊不足採。
  (三)原審以被告丙○○係觸犯刑法第339 條第1 項連續詐欺取財
    罪之幫助犯，應依刑法第30條第2 項規定減輕其刑，其於有
    刑徒刑執行完畢5 年內再犯本件有期徒刑以上之罪，為累犯
    ，應依法加重其刑，被告同時有刑之加重、減輕事由，應先
    加後減，其認事用法並無違誤，量刑亦屬妥適。上訴人之上
    訴係無理由，應予駁回。
五、被告丙○○、丁○○經合法傳喚，無正當理由不到庭，爰依
    刑事訴訟法第371 條規定，不待其陳述，由檢察官一造辯論
    而逕行判決，併此敘明。
據上論斷，刑事訴訟法第455 條之1 第1 項、第3 項、第368 條
、第369 條第1 項前段、第364 條、第371 條、刑法第339 條第
1 項、第30條第1 項前段、第2 項、第47條、第41條第1 項前段
，罰金罰鍰提高標準條例第1 條前段、第2 條，判決處如主文。
本案經檢察官己○○到庭執行職務。
中    華    民    國    95    年    6     月    30    日
                  刑事第八庭    審判長法  官  李政庭
                                      法  官  李育信
                                      法  官  賴文姍
以上正本證明與原本無異。
不得上訴。
中    華    民    國    95    年    6     月    30    日
                                      書記官  王高山
附記論罪法條全文：刑法第339條第1項


司法院資訊處製作；財團法人民間司法改革基金會備份。
